【裁判字號】    89,訴,1249
【裁判日期】    900301
【裁判案由】    公共危險
【裁判全文】
臺灣彰化地方法院刑事判決                        八十九年度訴字第一二四九號
    公  訴  人  臺灣彰化地方法院檢察署檢察官
    被      告  乙○○
    指定辯護人  本院公設辯護人  甲○○
右列被告因公共危險案件，經檢察官提起公訴（八十九年度偵字第八八０三號），本
院判決如左：
    主      文
乙○○放火燒燬現供人使用之住宅，未遂，累犯，處有期徒刑年拾月。
扣案之打火機壹個沒收。
    事      實
一、乙○○前因違反麻醉藥品管理條例案件，經本院以八十五年度易字第一九八三號
    判決判處有期徒刑四月，如易科罰金以三百元折算一日確定，於民國八十六年一
    月二十七日易科罰金執行完畢。詎仍不知悔改，因其與家人相處不合，暫住在其
    叔丙○○位於彰化縣花壇鄉○○街一八三巷三十六號二樓之以木材隔成之房間內
    ，於八十九年十一月二十日晚間七時三十分許，明知其居住之房間係以木材隔成
，易遇火燃燒，有蔓延燒燬該住宅之可能，竟因心情不佳，亟欲發洩不滿之情緒
    ，而基於放火燒燬現供人使用之住宅之間接故意，以自備之打火機一個點火引燃
    三、四張報紙後，再以房間內之棉被覆蓋於燃燒之報紙上，致棉被亦起火燃燒，
    經乙○○之父丁○○自隔壁即彰化縣花壇鄉○○街一八三巷三十二號住處通知丙○○屋內燃燒情事，由丁○○及丙○○上樓撲滅火勢，始未釀災。詎乙○○見火
    經撲滅，旋又接續上開放火之故意，於同日晚間七時四十分許，以前述其所有之
    打火機，點火引燃其所有之衣服，再經丁○○發現，撲滅火勢，乙○○放火燒燬
    現供人使用之住宅之行為始未能遂行。旋經丙○○報警處理，為警到場扣得乙○○所有用以點火引燃之打火機一個。
二、案經彰化縣警察局彰化分局報請臺灣彰化地方法院檢察署檢察官偵查起訴。
    理      由
一、右揭事實，業據被告乙○○於警訊及偵審中坦承不諱，核與被害人丙○○及證人
    丁○○所述情節相符，並有卷附現場照片三張及扣案之打火機一個足資為憑。指
    定辯護人雖為其辯稱：被告於案發時，有向家人表示必須請警察及消防隊前來，
    足見其點火引燃報紙另有其他目的，且非聽任房屋燒燬之結果發生，主觀上應無
    燒燬房屋之真意等語。惟查：
（一）刑法上所稱之犯罪故意，除行為人明知並有意使其發生之直接故意外，尚有消
      極容任犯罪結果發生之間接故意（即未必故意）態樣，刑法第十三條第二項所
      為「行為人對於構成犯罪之事實，預見其發生而其發生並不違背其本意者，以
      故意論。」之規定，即此之謂。而同法第十四條第二項「雖預見其能發生而確
      信其不發生者，以過失論。」之犯罪主觀心態，乃學理上通稱之「有認識過失
      」，此與前揭間接故意之情形，皆對於犯罪結果之發生有所預見，二者區辨之
      所在，在於行為人實施犯罪行為時，主觀上究係具有「即使發生犯罪結果，亦
      在所不惜」之容任心態；抑或僅具備相當程度之確信，足認其主觀上不欲致使
      犯罪結果發生。而探究行為人主觀心態之真正歸屬，必也參酌其外顯之行為反
      應，綜合行為當時之客觀事實而為判斷，始克得之，自不得徒憑行為人不具防
      免結果實效之虛言，遽認其欠缺犯罪故意，此乃當然之理。
（二）本案被告乙○○係直接以打火機點燃報紙，並將棉被覆蓋其上，或以打火機直
      接點燃衣物，因其所在之床上四周為木板所圍繞，且床與兩側木板直接相連，
      一經燃燒後，整間房屋可能遭到焚燬等情，業經被害人丙○○於本院訊問時陳
      述明確，此與卷附現場照片所示之房內擺設、格局及物品燃燒位置，均稱相符
      ，客觀上自有可能因被告於易燃之棉被、衣物上點燃火苗，而使相連之該房間
      乃至於整棟住宅俱因而焚燬。而被告於本院訊問時亦自承：「我知道如果點燃
      棉被可能會燒燬房間，因為那地方是木材隔間的，當天棉被有燒起來，床頭部
      分與木板相連。」（見本院八十九年二月十一日訊問筆錄）等語，亦足認其對
      於所為放火行為，可能肇致現有人居住之住宅燒燬之結果，顯已有所預見，至
      屬明灼。
（三）而被告於先後二次引火燃燒上揭易燃物品後，係由被告之父丁○○及叔父丙○○負責滅火，被告自身則未參與，甚或於第一次滅火時告以家人：除非叫警察
      來，否則不得安寧等語，此為證人丁○○、被害人丙○○於警訊及本院訊問時
      所是認。至被告於審理時雖稱：伊有參與第一次滅火云云，此不惟與前開證人
      及被害人之供述不相合致，亦與其先前於警訊、偵查及本院訊問時所述互有矛
      盾，自不得採為對其有利認定之依憑。是由被告於火場中之態度觀察，其有積
      極引火燃燒易燃物品之行為在先，繼有放任屋內燃燒、拒絕參與滅火之消極行
      為於後，自難謂其有何不致燒燬房屋之主觀確信可言。雖被告行為之主要目的
      或在引發他人注意，故於放火後為上開洩憤言詞，然其對於焚燬住宅之可能性
      既有預見，又消極放任火勢繼續蔓延，實已合於前揭「間接故意」之容任心態
      ，參以其於第一次放火遭撲滅後，又積極再為第二次放火舉動，先後時間相隔
      甚短，益可見其「縱有燒燬住宅亦在所不惜」之犯罪認知。又被告固於點火後
      告知住於隔壁之證人丁○○前來滅火，然火勢之燃燒本極迅速，如被告真不欲
      使火勢蔓延擴大，自可下樓央求叔父丙○○同來協助滅火，或憑自己之力撲滅
      火勢，以收速效，又何須藉由輾轉方式而故為耽誤？是其所為之前開告知，無
      非僅為出於引人注意之意圖，並不足以推認其確有防免蔓延燃燒之真意。準此
      以言，本院自不能徒以被告所為無益虛言，遽行排除其由客觀行為所展現之主
      觀意欲。
    綜上所述，指定辯護人為被告利益所提出之辯解，似有未洽，尚難憑採。本案事
    證已臻明確，被告犯行至堪認定。
二、核被告乙○○於房內著手燃燒易燃物品，並已預見可能燒燬現有人居住之住宅，
    猶容任火勢繼續蔓延，惟因他人前來滅火而未生住宅燒燬之結果，所為係犯刑法
    第一百七十三條第三項、第一項之放火燒燬現供人使用之住宅未遂罪。其先後所
    為二次放火行為，時間甚屬密接，又於同一地點為之，所侵害者亦屬同一之社會
    法益，實難遽為割裂而分別以觀，自當認為係屬單一犯罪行為之數個舉動接續實
    施，應為接續犯。而被告前因違反麻醉藥品管理條例案件，經本院以八十五年度
    易字第一九八三號判決判處有期徒刑四月，如易科罰金以三百元折算一日確定，
    於八十六年一月二十七日易科罰金執行完畢，有台灣高等法院被告全國前案紀錄
    表及台灣彰化地方法院檢察署刑案資料查註紀錄表在卷可按，其受有期徒刑之執
    行完畢，五年內再犯本件有期徒刑以上之罪，為累犯，除法定本刑無期徒刑部分
    不予加重外，餘則依法加重其刑。又其實施本件放火犯行而未生住宅燒燬之結果
    ，為未遂犯，應依刑法第二十六條前段之規定，按既遂犯之刑度減輕其刑，並先
    加後減之。爰審酌被告於住宅內任意引火燃燒，未顧及所為對於鄰近房屋及屋內
    親友可能造成之嚴重後果，漠視公眾居住安全之權益，尤以近年來引火肇致鄰人
    死傷結果之情形時有所聞，被告對此亦無從諉為不知，竟猶執意實施放火行為，
    所為至無足取；惟其犯後尚能坦承犯行，非無悔過向上之望，及其智識程度、犯
    罪手段、目的、動機、所生危害等一切情狀，量處如主文所示之刑，以示懲儆。
    扣案之打火機一個，係供犯罪所用之物，且屬被告所有，亦據其供明在卷，應依
    刑法第三十八條第一項第二款之規定，宣告沒收。
據上論斷，應依刑事訴訟法第二百九十九條第一項前段，刑法第一百七十三條第三項
、第一項、第四十七條、第二十六條前段、第三十八條第一項第二款，判決如主文。
本案經檢察官吳怡盈到庭執行職務。
中        華        民        國      九十      年    三    月    一    日
                                臺灣彰化地方法院刑事第三庭
                                    法      官   高  文  崇
右正本證明與原本無異。
如不服本判決，應於判決送達後十日內向本院提出上訴狀( 須附繕本 )。
告訴人或被害人對於判決如有不服具備理由請求檢察官上訴者，其上訴期間之計算係
以檢察官收受判決正本之日期為準。
                                    法院書記官   楊  筱  惠
中        華        民        國      九十      年    三    月    二    日
刑法第一百七十三條
放火燒燬現供人使用之住宅或現有人所在之建築物、礦坑、火車、電車或其他供水、
陸、空公眾運輸之舟、車、航空機者，處無期徒刑或七年以上有期徒刑。
失火燒燬前項之物者，處一年以下有期徒刑、拘役或五百元以下罰金。
第一項之未遂犯罰之。
預備犯第一項之罪者，處一年以下有期徒刑、拘役或三百元以下罰金。


司法院資訊處製作；財團法人民間司法改革基金會備份。
